臺灣高等法院臺中分院刑事裁定　　　　 96年度毒抗字第523號
抗　告　人　臺灣臺中地方法院檢察署檢察官
被　　　告　甲○○
上列抗告人因被告聲請觀察勒戒案件，不服臺灣臺中地方法院中
華民國96年5 月23日裁定（96年度毒聲字第533 號），提起抗告
，本院裁定如下：
    主  文
抗告駁回。
    理  由
一、本件抗告意旨略以：由毒品危害防制條例第20條第3項及第
    23 條第2項法條文義及立法經過、體系及目的觀之，現行毒
    品危害防制條例就施用毒品者，只於「初犯」及「5年後再
    犯」2種情形，有其追訴條件之限制，即須於初犯經觀察、
    勒戒或強制戒治釋放後，5年內均無施用毒品之行為，始能
    認其前所實施之觀察、勒戒或強制戒治已足遮斷毒癮，而得
    於5年後再犯時，再予適用初犯之規定，重行觀察、勒戒等
    程序。至於5年期間之計算，係指「相鄰之前後2次施用毒品
    時間之間」而言，非可飛躍自初次起算其5年期間。被告甲
    ○○前因初犯施用毒品案件時，係經裁定送觀察、勒戒後，
    認無繼續施用毒品傾向，於88年1月21日執行完畢釋放，由
    臺灣臺中地方法院檢察署檢察官以88年度偵字第1686號不起
    訴處分確定。又因2犯施用毒品案件，經裁定送觀察、勒戒
    後，認無繼續施用毒品傾向，於88年6月4日執行完畢釋放，
    再經臺灣臺中地方法院檢察署檢察官以88年度偵字第7527號
    為不起訴確定。再因施用毒品案件，經起訴並聲請強制戒治
    獲准，自89年2月12日入監執行強制戒治，至89年10月27日
    因停止強制戒治付保護管束，並於90年2月11日保護管束期
    滿未經撤銷，視為強制戒治執行完畢。本件被告於95年11月
    9 日採尿時起往前回溯4至5日內某時，所為施用第一級毒品
    海洛因犯行，距前次強制戒治執行完畢（90年2月11日）已
    逾5 年，自應重行觀察、勒戒等程序，原審駁回本件觀察、
    勒戒之聲請，其適用法律顯有違誤，為此提起抗告，請求將
    原裁定撤銷等語。
二、本件原裁定意旨略以：被告甲○○曾於民國（下同）88年1
    月間因施用第一、二級毒品案件，經裁定送觀察、勒戒後，
    認無繼續施用毒品之傾向，於88年1 月21日觀察、勒戒完畢
    釋放，由臺灣臺中地方法院檢察署檢察官88年度偵字第1686
    號不起訴處分確定。復於88年3 月間因施用毒品案件，經裁
    定送觀察、勒戒後，認為無繼續施用毒品傾向，於88年6 月
    4 日觀察、勒戒完畢釋放，並經臺灣臺中地方法院檢察署檢
    察官以88年度偵字第7527號為不起訴處分確定。又於89年間
    因施用第一、二級毒品案件，經臺灣臺中地方法院檢察署檢
    察官提起公訴並聲請強制戒治，刑責部分經臺灣臺中地方法
    院於89年6 月10日判處應執行有期徒刑1 年2 月確定，強制
    戒治部分則於89年10月27日停止戒治處分付保護管束，於90
    年2 月11日保護管束期滿；所涉刑罰部分，於91年11月22日
    縮短刑期假釋出監，並於91年11月24日假釋期滿未經撤銷假
    釋，刑期以已執行完畢論等情，有臺灣高等法院被告前案紀
    錄表、臺灣臺中地方法院檢察署檢察官88年度偵字第1686號
    不起訴處分書、88年度偵字第7527號不起訴處分書、臺灣臺
    中地方法院89年度訴字第942 號刑事判決書等在卷可稽。從
    而，被告本次（第4 次）於95年11月9 日為警採尿前4 至5
    日內某時施用第一級毒品海洛因之犯行，雖距前次施用觀察
    、勒戒之時間已逾5 年，但因其在初犯釋放（即88年1 月21
    日觀察、勒戒無繼續施用傾向釋放）以後「5 年內再犯」，
    於88年3 月間已再犯施用毒品案件，又於初次觀察、勒戒執
    行完畢後「5 年內」之89年間三犯施用第一、二級毒品案件
    ，並經臺灣臺中地方法院判處罪刑確定，依上開說明，本件
    施用第一級毒品行為，即與單純之初犯釋放以後「5 年後再
    犯」之情形有別，且其曾於「5 年內再犯」，此次為第4 次
    施用毒品，顯見其再犯率甚高，原實施觀察、勒戒或強制戒
    治，已無法收其實效，而無5 年戒斷期之存在，自無再經觀
    察、勒戒或強制戒治之必要，本件應由檢察官逕行起訴，而
    無從裁定令被告入勒戒處所施以觀察、勒戒。是以，本件觀
    察、勒戒之聲請，與法尚有未合，應予駁回等語。
三、按92年7 月9 日新修正之毒品危害防制條例刪除2 犯及3 犯
    之規定，一改修法前繁雜之處遇程序，僅將施用毒品者簡化
    區分為初犯、再犯，並認施用毒品者係屬病患性犯人，以觀
    察、勒戒戒除其身癮，並以強制戒治去除其心癮。經觀察、
    勒戒或強制戒治執行完畢釋放後，若係5 年後再犯該條例第
    10條施用毒品罪者，與同條例第20條第1 項、第2 項關於『
    初犯』之處理方式相同，檢察官應先聲請法院裁定令被告入
    勒戒處所觀察、勒戒，並視有無繼續施用毒品傾向，決定應
    予釋放、為不起訴之處分，或應聲請法院裁定令入勒戒處所
    強制戒治；若係5 年內『再犯』同條例第10條施用毒品罪者
    ，依同條例第23條第2 項規定，檢察官則應依法追訴。觀諸
    該條例第20條第3 項之修正理由；『觀察、勒戒或強制戒治
    5 年後再犯者，顯見前所實施之觀察、勒戒或強制戒治已足
    以遮斷其施用毒品之癮，為期自新及協助其戒除毒癮，對此
    5 年後再犯者，爰明定仍適用初犯之規定，先經觀察、勒戒
    、強制戒治之程序。』及同條例第23條第2 項之修正理由：
    『為配合簡化施用毒品犯之刑事處遇程序，並鑑於經觀察、
    勒戒或強制戒治執行完畢釋放後5 年內再犯者，其再犯率甚
    高，原據以實施之觀察、勒戒及強制戒治既已無法收其實效
    ，自應施以刑事處遇』，顯然如施用毒品者係前經觀察、勒
    戒或強制戒治等治療程序執行完畢5 年後，始再施用毒品之
    『初犯』，因前所執行之觀察、勒戒或強制戒治已足收戒除
    毒癮之效，自應重新執行觀察、勒戒或強制戒治等治療程序
    ，並於治療程序執行完畢後，由檢察官為不起訴處分，毋庸
    對之追訴處罰；反之，在『再犯』之情形，因其先前所為治
    療程序顯未能收戒斷毒癮之效，且考量施用毒品者之再犯率
    偏高，乃簡化其刑事處遇程序，而逕予追訴處罰，不再施以
    治療程序。參酌上開立法理由，修正毒品危害防制條例就施
    用毒品者，祇於『初犯及5 年後再犯』2 種情形，有其追訴
    條件之限制，即須於初犯經觀察、勒戒或強制戒治釋放後，
    5 年內均無施用毒品之行為，始能認其前所實施之觀察、勒
    戒或強制戒治已足遮斷毒癮，而得於5 年後再犯時，再予適
    用初犯之規定，重行觀察、勒戒等程序。倘5 年內已經再犯
    ，被依法追訴處罰，縱其第3 次（或第3 次以上）施用毒品
    之時間在初犯釋放5 年以後，即與『5 年後再犯』之情形有
    別，且因已於『5 年內再犯』，顯見其再犯率甚高，原實施
    觀察、勒戒或強制戒治，已無法收其實效，而無5 年戒斷期
    之存在，自無再經觀察、勒戒或強制戒治之必要，應由檢察
    官逕行起訴，始符新法修正之本旨，最高法院95年度台非字
    第59號、95年度台非字第296 號判決意旨可資參照。
四、經查：本件被告甲○○前因初犯施用毒品案件時，係經裁定
    送觀察、勒戒後，認無繼續施用毒品傾向，於88年1 月21日
    執行完畢釋放，由臺灣臺中地方法院檢察署檢察官以88年度
    偵字第1686號不起訴處分確定。又因2 犯施用毒品案件，經
    裁定送觀察、勒戒後，認無繼續施用毒品傾向，於88年6 月
    4 日執行完畢釋放，再經臺灣臺中地方法院檢察署檢察官以
    88年度偵字第7527號為不起訴確定。再因施用毒品案件，經
    起訴並聲請強制戒治獲准，自89年2 月12日入監執行強制戒
    治，至89年10月27日因停止強制戒治付保護管束，並於90
    年2 月11日保護管束期滿未經撤銷，視為強制戒治執行完畢
    。本件被告於95年11月9 日採尿時起往前回溯4 至5 日內某
    時，所為施用第一級毒品海洛因犯行，距前次強制戒治執行
    完畢（90年2 月11日）已逾5 年，但因其前已在初犯釋放以
    後『5 年內再犯』，依上開說明，此施用第一級毒品行為，
    即與單純之初犯釋放以後『5 年後再犯』之情形有別，且因
    其前已於『5 年內再犯』，此次施用毒品，顯見其再犯率甚
    高，原實施觀察、勒戒或強制戒治，已無法收其實效，而無
    5 年戒斷期之存在，自無再經觀察、勒戒或強制戒治之必要
    ，應由檢察官逕行起訴。原審因而駁回檢察官觀察勒戒之聲
    請，於法自屬有據，抗告意旨仍執前詞指摘原裁定不當，為
    無理由，應予駁回。
據上論斷，依刑事訴訟法第412條，裁定如主文。
中　　華　　民　　國　　96　　年　　7　　月　　31　　日
 　　　　　 刑事第七庭    審判長法　官　林  榮  龍
                                法　官　江  錫  麟
                                法　官　張  惠  立
上列正本證明與原本無異。
不得再抗告。
                                書記官  林  育  德
中　　華　　民　　國　　96　　年　　8 　　月　　1 　　日
